【裁判字號】    98,交訴,50
【裁判日期】    990331
【裁判案由】    肇事遺棄罪等
【裁判全文】
臺灣桃園地方法院刑事判決              98年度交訴字第50號
公  訴  人  臺灣桃園地方法院檢察署檢察官
被      告  甲○○原名林義羊.
上列被告因肇事遺棄罪案件，經檢察官提起公訴（98年度偵字第
7357號），本院判決如下︰
    主  文
甲○○無罪。
    理  由
一、證據能力之判斷：
  (一)按被告以外之人於審判外之陳述，雖不符前四條之規定，而
    經當事人於審判程序同意作為證據，法院審酌該言詞陳述或
    書面陳述作成時之情況，認為適當者，亦得為證據。刑事訴
    訟法第159 條之5 第1 項定有明文。
  (二)查被告甲○○對於檢察官所提出之證據方法，均未爭執其證
    據能力，並同意作為證據（見審理卷第30頁），本院審酌其
    作成時之情況，認為並無不適當之情事，均得作為證據。
二、公訴意旨（略以）：被告甲○○前(一)於民國85年間，因違反
    麻醉藥品管理條例案件，經臺灣板橋地方法院判處有期徒刑
    5 年2 月、4 月，並定應執行刑為有期徒刑5 年2 月，甲○
    ○不服提起上訴，再分別經臺灣高等法院及最高法院駁回上
    訴確定；(二)又於同年間，因違反麻醉藥品管理條例案件，經
    臺灣板橋地方法院判處有期徒刑6 月確定；(三)再於86年間，
    因肅清煙毒條例案件，經臺灣板橋地方法院判處有期徒刑2
    年2 月，甲○○不服提起上訴，亦據臺灣高等法院駁回上訴
    確定；(四)復於同年間，因違反藥事法案件，經臺灣板橋地方
    法院判處有期徒刑6 月確定；(五)末於同年間，因違反麻醉藥
    品管理條例案件，經臺灣板橋地方法院判處有期徒刑7 月確
    定，並經聲請就所違反如(三)、(四)、(五)所示案件所處之刑定應
    執行刑為有期徒刑3 年確定後，與上開所違反如(一)、(二)所示
    案件所處之刑接續執行，在89年1 月20日縮短刑期假釋出監
    ，惟又因假釋經撤銷而入監執行殘刑，至96年5 月27日執行
    完畢。詎不知悔改，於96年9 月14日晚間7 時10分許，駕駛
    車號V9－1829號自用小客車，沿桃園縣中壢市○○路往桃園
    市方向行駛，行經桃園縣中壢市○○路2 段388 號前時，理
    應注意汽車迴車時，應暫停並顯示左轉燈光或手勢，看清無
    來往車輛，始得迴轉。而依當時天候晴、夜間有照明等情形
    ，又無其他不能注意之情事，竟疏於注意於該處貿然迴轉欲
    往中壢市方向行駛，致與其左後方同向由乙○○所騎乘之車
    號NR5 －281 號重型機車發生碰撞，致乙○○受有左膝關節
    挫傷合併疼痛之傷害（過失傷害部分因審理中撤回告訴，另
    行審結）。詎甲○○明知肇事致人受傷後，竟未將乙○○送
    醫採取救護措施，僅下車察看即逕行駕駛上開自用小客車離
    開現場，因認被告甲○○涉犯刑法第185 條之4 之駕駛動力
    交通工具肇事，致人受傷而逃逸罪嫌等語。
三、按犯罪事實應依證據認定之，無證據不得認定犯罪事實；且
    不能證明被告犯罪者，應諭知無罪之判決，刑事訴訟法第15
    4 條第2 項、第301 條第1 項前段分別定有明文。復按刑事
    訴訟上證明之資料，無論其為直接證據或間接證據，均須達
    於通常一般之人均不致有所懷疑，而得確信其為真實之程度
    ，始得據為有罪之認定，若其關於被告是否犯罪之證明未能
    達此程度，而有合理之懷疑存在時，致使無從形成有罪之確
    信，在刑事訴訟「罪疑唯輕」、「無罪推定」原則下，依據
    「罪證有疑，利於被告」之證據法則，即不得遽為不利被告
    之認定，最高法院76年台上字第4986號判例意旨曾強調此一
    原則，足資參照。又按最高法院於92年9 月1 日刑事訴訟法
    修正改採當事人進行主義精神之立法例後，特別依據刑事訴
    訟法第161 條第1 項規定（檢察官就被告犯罪事實，應負舉
    證責任，並指出證明之方法），再次強調謂：「檢察官對於
    起訴之犯罪事實，應負提出證據及說服之實質舉證責任。倘
    其所提出之證據，不足為被告有罪之積極證明，或其指出證
    明之方法，無從說服法院以形成被告有罪之心證，基於無罪
    推定之原則，自應為被告無罪判決之諭知」等語（最高法院
    92年台上字第128 號判例意旨參見）。此即學說上所稱基於
    嚴格證明法則下之「有罪判決確信程度」，對於被告是否犯
    罪之證據應證明至「無庸置疑」之程度，否則，於無罪推定
    原則下，被告自始被推定為無罪之人，對於檢察官所指出犯
    罪嫌疑之事實，並無義務證明其無罪，即所謂不「自證己罪
    原則」，而應由檢察官負提出證據及說服之責任，如檢察官
    無法舉證使達有罪判決之確信程度，以消弭法官對於被告是
    否犯罪所生之合理懷疑，自屬不能證明犯罪，即應諭知被告
    無罪。
四、檢察官認被告甲○○涉犯刑法第185 條之4 之駕駛動力交通
    工具肇事，致人受傷而逃逸罪嫌，惟實務上曾有最高法院88
    年度台上字第7396號刑事判決認為：「刑法第185 條之4 肇
    事致人死傷逃逸罪，並不以被害人為無自救能力人為必要，
    且在肇事致人死亡而逃逸之情形，無成立刑法第294 條第1
    項遺棄罪餘地，兩相比較，刑法第185 條之4 肇事致人死傷
    逃逸罪之構成要件，較同法第294 條第1 項遺棄罪為寬，且
    前者之法定刑度係參考後者而定，立法目的似有意將駕駛動
    力交通工具肇事致人受傷而逃逸行為之處罰，以前者之規定
    取代後者之意，且就肇事致人死亡而逃逸者，亦依該罪科以
    刑責，俾促使駕駛人於肇事後能對被害人即時救護，以減少
    死傷。則在駕駛動力交通工具肇事，致人受傷，使陷於無自
    救能力而逃逸之情形，該刑法第184 條之4 固為同法第294
    條第1 項之特別規定，而應優先適用」（同意旨尚有91年度
    台上字第6447號、92年度台上字第4552號等判決）。上述諸
    判決顯然認為，刑法第185 條之4 之罪為刑法第294 條第1
    項之罪之特別規定，亦即二罪為法條競合之關係。惟本院以
    為，刑法第185 條之4 之罪，應係在保護被害人生命、身體
    以外之法益，與刑法第294 條遺棄罪所欲保護者為被害人之
    生命、身體法益尚有不同。二罪所保護之法益既有不同，是
    一肇事致人死傷逃逸之行為，同時觸犯保護不同法益之二罪
    ，應成立想像競合之關係，而非保護相同法益，祇因法條規
    定繁複交錯而生之法競合關係。理由如下：
  (一)刑法第185 條之4 所欲規範之情形，如本案被告肇事致人於
    傷而逃逸之情形，早有刑法第294 條第1 項、第2 項之適用
    ，本無處罰上之漏洞，如採取本條增訂之立法理由說明，本
    條即無增訂之必要，無怪乎學者批評本條「以致人死傷為不
    法構成要件，可能會使立法目的落空殆盡」（參見黃榮堅，
    臺灣本土法學雜誌，第2 期，第207 頁）。甚且如以新法優
    於舊法之觀點，本條勢將造成刑法第294 條第1 項之規定，
    於此類車禍之案件中成為具文，焉有於同部法典中增訂一法
    條，使原有同法典中之法條無適用餘地之理？如此立法品質
    豈不堪慮！
  (二)即使刑法第185 條之4 之立法理由如此說明，惟法律之解釋
    及適用不可僅拘泥於文義及論理，一經立法者制定之條文即
    應賦與其時代精神，著重在客觀解釋方法，以擺脫立法者原
    意的約束，使舊有而不及修訂之法條能適應當前之社會環境
    ，運用「目的論解釋」，考慮法之客觀目的、歷史變遷及法
    規範對受規範者利益的評價為其取向，若與文義解釋不符時
    ，應以更高之法原則，如衡平原則等，作為正當性之基礎，
    學者稱目的論解釋乃解決價值衝突之不二法門。若拘泥束縛
    於法條的文義，勢將產生不合理的結果，此羅馬法法諺稱「
    法之極、惡之極」(Summum ius summa iniuria)也。是以本
    條之立法目的亦非不可解釋為在保護生命、身體以外之其他
    法益。此尤其在發生車禍之被害人係當場死亡之情形，依刑
    法第185 條之4 之規定，仍應處罰肇事者逃逸之行為，即顯
    非為保護被害人之生命法益，更為清楚。
  (三)是以本條立法目的應該不是賦予肇事者救援之義務，其所保
    護之法益應係民事上損害賠償請求權之保障。亦即本條係在
    排除交通事故常有之證據稍縱即逝的危險，確保肇事者能留
    在事故現場，不致使日後調查事故原因或應負賠償責任者為
    何人陷於困境，乃在確保日後民事賠償請求權的遂行（前述
    學者林山田、黃榮堅亦均採此見解）。本院以為，本條其所
    欲規範者，實係車禍肇事但未造成傷亡，或是被害車主根本
    不在場而車輛受害之情形，以與遺棄罪有所區別，惟本條卻
    以「致人死傷」為構成要件要素，使肇事造成重大財物損害
    而逃逸，卻無人死傷的行為，成為不罰的肇事逃逸行為，反
    不當限縮本條適用的情形，勢將使本罪所欲保護之法益及立
    法目的落空（學者林山田、黃榮堅及張麗卿均採此見解，學
    者張麗卿部分，請參見論刑法公共危險罪章的新增定，月旦
    法學雜誌，第51期，第59頁）。再者，因為本罪與刑法第29
    4 條第1 項遺棄罪之法定刑度相同，機械化以所謂「後法優
    於前法」之原則解釋本條之結果，勢產生如前述最高法院88
    年度台上字第7396號刑事判決之見解，不僅無法達到補充遺
    棄罪規範不足之功能，反而產生至少部分排除遺棄罪（第29
    4 條第1 項）不再適用之不當後果。本院深盼立法者應慎重
    考慮本條規範之目的，及已造成對於遺棄罪之不當影響，於
    日後能有修法之可能，刪除「致人死傷」為構成要件要素之
    部分，另降低本罪之法定刑，以突顯其係保障民事上請求權
    ，而與遺棄罪所保障之生命、身體法益有所分別。至於現行
    法仍有「致人死傷」之要件，基於罪刑法定原則，適用上仍
    須符合此一要件，自屬當然，解釋上本條所規範之民事上賠
    償請求權，尚應包括生命、身體受損害之賠償請求權。
  (四)另參見最高法院88年度台上字第5779號刑事判決意旨，認為
    刑法第185 條之4 駕駛動力交通工具致人死傷罪與刑法第29
    4 條第2 項遺棄致死（或致重傷）罪之構成要件，不論犯罪
    主體、客體，乃至犯罪態樣均不相同。因認刑法第294 條第
    2 項之「犯罪主體為依法令或契約對被遺棄者負有保護義務
    之人，犯罪客體為無維持其生存所必要能力之無自救力人，
    犯罪態樣則包括將被遺棄者移置他處之積極遺棄行為及對被
    遺棄者不為必要救助之消極遺棄行為。二者之犯罪構成要件
    顯然不同，能否謂刑法第185 條之4 為同法第294 條第2 項
    之特別規定，已非無疑」。因而參諸本則最高法院決之見解
    ，尚難遽認最高法院已採取法條競合之立場，毋寧謂最高法
    院對此尚無統一之見解，甚且可謂最高法院採取依個案情節
    獨立判斷二罪間究何者為「特別規定」（非指法條競合中之
    特別關係）之立場。
  (五)從而，在刑法第185 條之4 法定刑度未修正前，現行本罪與
    刑法第294 條第1 項遺棄罪法定刑度相同之情形下，單憑法
    定刑度無法判斷何者為重罪，是採取想像競合所謂「從一重
    處斷」之罪，即須依個案情節判斷，何罪為重罪，亦即何者
    為「特別規定」，而依該罪論處。因而於判斷是否成立刑法
    第185 條之4 之罪前，即應一併將是否該當刑法第294 條第
    1 項遺棄罪之構成要件列入考慮。
五、又按刑法第185 條之4 之肇事逃逸罪，其客觀構成要件為行
    為人駕駛動力交通工具肇事，且致人死傷而逃逸，主觀要件
    則須行為人對致人死傷之事實有所認識，並進而決意擅自逃
    離肇事現場，始足當之（最高法院97年台上字第4456號判決
    意旨參照）。再按「逃逸」者，原係指逃離不見蹤跡，最高
    法院曾於個案事實中認為被告如係前往便利商店以電話通知
    親人（該案為母親）前來協助處理車禍事故，自難認為肇事
    逃逸（最高法院94年台上字第2152號判決意旨參照）。又按
    刑法第185 條之4 駕駛動力交通工具肇事，致人死傷而逃逸
    罪，只須有駕駛動力交通工具肇事，致人死傷，未下車救護
    而逃逸之事實，罪即成立，不以肇事之發生須有過失責任為
    要件（最高法院89年台上字第7622號判決意旨參照）。
六、本件檢察官認被告甲○○涉犯刑法第185 條之4 之駕駛動力
    交通工具肇事，致人受傷而逃逸罪嫌，無非係以被告之供述
    、告訴人乙○○之指訴、證人李灃峻之證述、道路交通事故
    現場圖、道路交通事故調查報告表(一)、(二)、現場照片、陳鍊
    生診所診斷證明書1 紙為其主要論據。訊據被告甲○○堅決
    否認有何刑法第185 條之4 之駕駛動力交通工具肇事，致人
    受傷而逃逸犯行，辯稱（略以）：當初伊要迴轉，而被害人
    跑到內線車道撞到伊，伊有下車將被害人扶到路邊，還問他
    有沒有怎樣，是否要看醫生，他說沒事，伊才離開，之後警
    察在約2 個小時後通知伊去派出所製作筆錄，伊也立即跑到
    派出所製作筆錄，故沒有肇事逃逸之情形等語。經查：
  (一)本件被告與乙○○於前揭時、地發生車禍，致乙○○受有左
    膝關節挫傷合併疼痛之傷害等情，業據被告自承在卷，並有
    道路交通事故現場圖、道路交通事故調查報告表(一)、(二)各1
    份、現場照片8 張、陳鍊生診所診斷證明書1 紙在卷可稽，
    是被告駕車肇事致乙○○受傷之事實，已堪認定。
  (二)惟查，證人乙○○於本院審理時證稱（略以）：本件發生交
    通事故之位置係在台一線之外線車道，往桃園市方向往北行
    駛，沿著中華路行經育樂路處，與被告發生擦撞，被告在伊
    倒地後，將車子迴轉到中間安全島停車，伊翻滾幾圈後爬起
    來，看到被告車上有下來3 名男子與伊交談，被告問伊「你
    沒事吧」，因為當時伊要去台北參加社團的開會，故撞車倒
    下後立即站起來，回答被告「應該沒事吧」，因為伊當時站
    起來覺得腦袋是清醒的，並沒有昏迷，故應該沒有影響生命
    的大礙，故他們將伊機車扶到路邊，因為他們撞到伊時，有
    先將車子開到與安全島平行之路中線位置，車頭已經斜朝著
    中壢的方向，故他們看伊沒事後就上車，直接往中壢方向開
    走，故伊就一個人坐在路邊的人行道台階上，之後就有路人
    騎車過來叫伊報警，故伊才報警，因為當時還在想開會的事
    情，之後才撥打電話110 報警，當時倒地後爬起來時有先將
    被告車號記下，且之後路人也有過來告訴伊車號，詢問是否
    需要幫忙。當初伊請被告將伊機車牽到路邊，後來被告他們
    離開後，伊才坐在路邊，才發現伊膝蓋流血。被告他們有告
    訴伊他們要先離開，伊並未阻止他們不可以離開。其實伊完
    全不覺得這是否是逃離現場，不想負責。發生車禍當下伊完
    全沒有想到要求被告將伊送醫或請求賠償，事後伊先將機車
    牽到機車行，之後自己走到診所就醫，就是診斷證明書上所
    載的那家診所。伊不會因被告未將伊送醫而有生命危險，伊
    是膝蓋受傷，當日晚上警察有通知被告到警局，警察依據車
    號通知車主來的，當時於警局未商談和解事宜等語（詳本院
    審理卷第53頁至第56頁），核與其於警詢及偵訊之證述大致
    相符（詳98年度偵字第7357號卷第5 頁至第6 頁、第59頁至
    第61頁）。可知證人乙○○係先將機車牽到機車行，之後自
    己走到診所就醫，益見證人乙○○所受傷勢並非嚴重，應無
    立即之危險，是被告肇事後既經「下車」詢問證人乙○○傷
    勢，經證人乙○○告知「應該沒事」等語，並受證人乙○○
    之要求將其機車牽到路邊，證人乙○○亦係被告駕車離去後
    ，坐在路邊，才發現膝蓋流血之情，堪認被告「下車」察看
    被害人乙○○之傷勢情形，經被害人乙○○告知沒事，認其
    無大礙，始放心離去，此時離去之行為，其主觀上均無遺棄
    或逃避刑事責任之情形，客觀上被害人亦未陷於無自救能力
    之狀，尤有甚者，被告離去時未刻意遮掩其車號，亦非趁被
    害人不及留意或阻止之情下離去，所以被害人於案發後4 小
    時報案時，被告即與友人到警局應訊，此為乙○○不否認在
    卷，因而更足認亦無逃避民事賠償責任之想法，檢察官認被
    告心懷不論被害人受傷程度如何逕離現場，有逃逸之犯意等
    語，尚無理由。從而，被告即便有駕車離去之行為，尚難認
    其係故意為逃避責任而駛離現場，亦不應認遽論以刑法第18
    5 條之4 之罪。
  (三)綜上所述，被告並無明知車禍肇事致人受傷後，故意不施以
    救護之情，被害人亦未陷於無自救能力之情，被告亦無為逃
    避民事上損害賠償請求權，逕自逃離現場之情事，本件檢察
    官所提出之證據，尚不足為被告涉犯肇事逃逸罪之積極證明
    ，無從說服本院形成被告有罪之心證，依前揭判例意旨，本
    件即應為有利於被告之認定，更不必有何有利之證據。此外
    ，復查無任何積極證據足資證明被告有何檢察官所指之肇事
    逃逸犯行，依法自應為被告無罪之諭知。
據上論斷，應依刑事訴訟法第301 條第1 項，判決如主文。
本案經檢察官洪敏超到庭執行職務
中    華    民    國    99    年    3     月    31    日
                  臺灣桃園地方法院交通法庭
                              審判長法  官  錢建榮
                                    法  官  呂美玲
                                    法  官  宣玉華
以上正本證明與原本無異。
如不服本判決應於收受判決後10日內向本院提出上訴書狀，並應
敘述具體理由。其未敘述上訴理由者，應於上訴期間屆滿後20日
內向本院補提理由書（均須按他造當事人之人數附繕本）「切勿
逕送上級法院」。
                                    書記官  陳育萱
中    華    民    國    99    年    4     月    8     日

司法院資訊處製作；財團法人民間司法改革基金會備份。
